【裁判字號】    90,保險上,31
【裁判日期】    900919
【裁判案由】    給付保險金
【裁判全文】
臺灣高等法院民事判決  九十年度保險上字第三一號
      上  訴  人  甲○○
      訴訟代理人  吳慶明
      法定代理人  劉秋德
右當事人間給付保險金事件，上訴人對於中華民國九十年六月二十七日臺灣臺北地方
法院八十九年度保險字第三三號第一審判決提起上訴，本院判決如左：
    主    文
上訴駁回。
第二審訴訟費用由上訴人負擔。
    事實及理由：
一、本件上訴人主張：(一)其子詹鵬錦以自己為被保險人於民國八十六年十一月二十六
    日與被上訴人分別訂立國泰富貴保本三福終身壽險契約保險金額新台幣（下同）
    三十萬元，及國泰保本101終身壽險契約保險金額一百五十萬元，保險期間均以
    被保險人終身為期，並以上訴人為受益人。嗣被保險人詹鵬錦於保險期間內之八
    十六年十二月三日上午九時左右，因身體不適經送省立豐原醫院急救，到院時死
    亡，死因待查。台灣台中地方法院檢察署相驗屍體證明書之死亡原因亦只書為：
    急性心肺功能衰竭，並非指稱係死於安非他命，且依行政院衛生署醫事審議委員
    會鑑定意見結果中之「詹鵬錦病歷曾記載當時有瞳孔縮小現象」「但病歷上之瞳
    孔大小紀錄是正確的話，此之死因就不大」之記載，即可證明詹鵬錦非因吸食安
    非他命死亡。(二)、縱認被保險人係因吸食安非他命致死，但吸食安非他命致死亡
    ，頂多亦只是「重大過失」，並非保險法所規定不負保險理賠責任之「故意」行
    為；況人壽保險保險人依保險法第一百零一條規定所負給付保險金之責，具有「
    災害全包性」及「災害普遍性」，即指人壽保險所承保之災害，不限於某特定災
    害而已，而係包含所有可能發生之災害，即被保險人於契約規定年限內死亡，保
    險人即應依契約負給付保險金之責。本件保險事故已發生，且非因於『故意』，
    爰依保險法第二十九條規定，求為判命被上訴人給付保險金額一百八十七萬七千
    八百元本息之判決（上開請求，原審為上訴人全部敗訴之判決）。並於本院上訴
    聲明：(一)原判決廢棄。(二)被上訴人應給付上訴人一百八十七萬七千八百元及自八
    十八年十一月二十五日起至清償日止，按週年利率百分之十計算之利息。(三)、如
    獲勝訴判決，上訴人願供擔保請准宣告假執行。
二、被上訴人則以：(一)被保險人詹錦鵬於身故當日，省立豐原醫院之就醫摘要記載其
    診斷結果為：「ＤＯＡ  ｄｕｅ  ｔｏ  ａｍｐｈｅｔａｍｉｎｅ  ｉｎｔｏｘ
    ｉｃａｔｉｏｎ」，其中文譯文應為「到院死亡，係導因於安非他命中毒」，再
    依省立豐原醫院之護理紀錄記載：「家屬主訴病人吸食安非他命多年。」，此乃
    家屬基於救治詹錦鵬下所為最真實陳述，縱使詹錦鵬未受刑法之追訴，然依其家
    屬之陳述，詹錦鵬致死原因，與吸食安非他命有其因果關係，故被上訴人已盡其
    舉證之責，如上訴人主張詹錦鵬死亡，非基於吸食安非他命中毒，應由其負舉證
    之責；至檢察官相驗屍體，僅為一般之行政相驗，故以「急性心肺功能衰竭」為
    結論，製作相驗屍體證明書，而「心肺功能衰竭」僅是一種生理之現象及結果，
    任何人死亡之最後均為心肺衰竭，其意為心臟不跳，呼吸停止，故相驗屍體證明
    書，僅能證明詹錦鵬死亡之結果，並不能證明其非因吸食安非他命中毒死亡；況
    本件詹錦鵬正值壯年，自不可能無因而亡，檢方未做屍體解剖相驗，並非即證明
    詹錦鵬無因而亡，詹錦鵬於急救時刻，家屬亦覺患者之發作與安毒有直接關係，
    詹錦鵬於豐原醫院所發生之病徵，與行政院衛生署之記載安非他命對身體之影響
    ，有盜汗及抽搐˙˙˙等病徵相同可證明。而本件經台中高分院送衛生署醫事審
    議鑑定委員會鑑定結果，認被保險人係因為吸食安非他命中毒所導致的死亡結果
    ，上訴人空言否認死於安非他命，非有理由。(二)又吸食安非他命成癮，甚至能導
    致死亡之結果，此乃眾所週知之事情，被保險人吸食安非他命多年，對該死亡之
    結果，縱乏積極付諸實現之意欲，但對該結果之實現確非其意料以外之事，是被
    保險人對死亡之結果已具備『故意』，並非只係『過失』而已。而被保險人依醫
    院之記錄、證人之證詞及經鑑定之結果，可證係因故意施用安非他命中毒死亡，
    依保險法第二十九條但書之規定，被上訴人自不負給付保險金之責各等語置辯。
    並於本院答辯聲明(一)上訴駁回，(二)如受不利之判決請准供擔保免為假執行。
三、查上訴人之子詹鵬錦確以自己為被保險人與被上訴人於八十六年十一月二十六日
    分別訂立國泰富貴保本三福終身壽險契約及國泰保本101終身壽險契約，均以終
    身為期，並以上訴人為受益人，而被保險人詹鵬錦亦確於保險期間內之八十六年
    十二月三日上午九時左右死亡等情，有上訴人提出之保險契約影本二件、省立豐
    原醫院診斷證明書影本一件及台灣台中地方法院檢察署相驗屍體證明書正本一件
    為證（見原審卷第八頁至第十五頁、第二十四頁至第三十三頁），並為被上訴人
    所不爭執，自堪信為真實。是本件所應審究者厥為(一)本件被保險人詹鵬錦是否死
    於吸食「安非他命」？(二)若因吸食安非他命致死，是否為保險法第二十九條第二
    項但書所規定之被保險人之「故意」行為，保險人不負理賠責任？茲分項詳析如
    后：
(一)、本件被保險人即詹鵬錦確係因非法吸食「安非他命」致死：
１、查，本件被保險人詹錦鵬於八十六年十二月三日送豐原醫院時，「已無生命現象
    ，急診病歷記載已無血壓、心跳呼吸，經氣管插管急救後，並給予強心劑，病人
    始有心跳，但仍無法自行呼吸，早上十點四十分住進加護病房後，經治療無效，
    並於下午五點三十分病危出院，於急診時病人尿液檢查經送台北榮總臨床毒物科
    呈安非他命陽性反應，因到院急診時已無生命現象，故無法由此推論病人乃因安
    非他命中毒死亡，只能說心肺衰竭，死因當由法醫判斷。」，此情有台灣省立豐
    原醫院八十七年六月二十日八七豐醫病字第三０二四號函及病歷表影本附於台灣
    苗栗地方法院八十七年度訴字第一九七號卷足稽（見影印卷）。而證人即豐原醫
    院加護病房主治醫師郭聰懷於該案至該院時亦證述：「（問：病患住進醫院時何
    人急救？情形如何？）送至急診部時已沒心跳，昏迷指數最低是三分，因為他是
    年紀較輕，我們還是給他急救，共注射十六支強心針，經過氣管插管，送入加護
    病房，進入加護病房時有心跳，一直到當日下午五點三十分左右，心跳停止，因
    為他是年輕人，我們有採尿液送至台北榮總做化驗，有呈安非他命反應，因為他
    到院時已經死亡，我們診斷證明書是開ＤＯＡ（指到院死亡，但死因不明），死
    者尿液除有安非他命反應外，並沒有嗎啡反應，然他尿液有安非他命陽性反應，
    但無法判斷這是致死原因。」、「（問：能否從死者尿液中檢驗出吸用安非他命
    之數量？）沒有，只能判斷有無吸食。」、「心肺衰竭是死亡的最後結果，但引
    起心肺衰竭原因很多，吸食安非他命過量也有可能引起心肺衰竭，但小孩子也可
    能腦中風引起心肺衰竭死亡，當初我們是開立乙種診斷書，目的是要請法醫解剖
    查明死因。」、「我們最先開給死者家屬是『安非他命中毒』，目的是要法醫做
    病理解剖查明死因，法醫沒有做，後來我們開出診斷書，就以病人到院死亡之Ｄ
    ＯＡ。」等語（見台灣苗栗地方法院八十七年度訴字第一九七號給付保險金事件
    八十七年七月二十二日言詞辯論筆錄）。可知被保險人詹錦鵬「送醫急救時」，
    其「尿液」「確呈有安非他命陽性反應」，足以證明其昏迷前有故意吸食安非他
    命之行為。雖上開豐原醫院函文及證人證詞，對被保險人詹錦鵬是否因安非他命
    中毒死亡，均以需經「法醫解剖」乙語刻意迴避，然依豐原醫院之『護理紀錄』
    記載：「˙˙˙家屬主訴『病人吸食安非他命多年』，其他無特殊病史˙˙˙˙
    。」，此乃詹錦鵬家屬基於救治被保險人，透露詹錦鵬吸食安非他命病史，希望
    醫護人員能從吸食安非他命中毒方面施以急救，所為最真實之陳述，故縱使詹錦
    鵬查無吸食安非他命前科紀錄，然依其家屬上開之陳述，被保險人「詹錦鵬死亡
    原因」，「與吸食安非他命」間，應有「相當之因果關係」，否則以其年僅二十
    餘歲，又無其他特殊病症，豈會如此巧合其尿液呈有安非他命陽性反應？
２、上訴人雖一再主張檢察官之相驗屍體證明書，記載詹錦鵬死亡原因為「急性心肺
    功能衰竭」，並非吸食安非他命中毒致死，惟因台灣台中地方法院檢察署所為之
    相驗屍體，僅為一般之行政相驗，自然以「急性心肺功能衰竭」為結論，製作相
    驗屍體證明書，而「心肺功能衰竭」僅是一種『生理』之現象及結果，任何人死
    亡之最後均為心肺衰竭，亦即心臟不跳，呼吸停止，故相驗屍體證明書，僅能證
    明詹錦鵬死亡之結果，並不能證明詹錦鵬非因吸食安非他命中毒死亡。本件詹錦
    鵬正值壯年，自不可能無因而亡，檢察官雖未做屍體解剖，然不可以此推斷詹錦
    鵬無任何原因而死亡，因詹錦鵬送醫急救時，家屬對醫師詢問病患有無足以致死
    之重要病史時，第一反應即透露病患「長期吸食安毒」，於該急救緊急時刻，家
    屬亦意識到詹錦鵬之昏迷與安毒有直接關係，已如前述，故上訴人以台灣台中地
    方法院檢察署相驗屍體證明書，及同署八十七年四月十五日中檢聰肅八六相一七
    二五字第二一六七二號函，否認詹錦鵬非安非他命中毒死亡，自非可採。
３、按安非他命對身體之影響有精神障害，瞳孔放大，食慾減退，血壓上升，其急性
    中毒時會有無法入眠、話多、頭痛、出汗、高燒、血壓上升、頻脈、散瞳、口渴
    、食慾減退等症狀，若重度之安非他命中毒時，則有上開症狀加劇，並有大於四
    十度西之高燒、昏迷、抽搐、腦出血、心律不整、心臟衰竭、腎臟衰竭、休克死
    亡等症狀，有行政院衛生署編印之安非他命與相關法令簡介可供參考，並為政府
    一再宣導已為公眾週知之事實。本件被保險人詹錦鵬在省立豐原醫院之護理紀錄
    既載明：家屬主訴病人吸食安非他命多年，其他無特殊病史，今晨八點多喝完牛
    奶，病人突然大叫，並且意識漸消失，臉色發黑，口吐白沫等語；且於急救當日
    十二時二十分，病患偶有顫動現象；於同日下午一時許，病患鼻孔有白色泡沫；
    於同日下午一時四十分許，續有顫動現象；於同日下午三時五分許，有盜汗大量
    ，此亦有上開護理紀錄在卷足考。從詹錦鵬上開之護理紀錄及尿液檢驗報告加以
    研判，在在顯示詹錦鵬呈現之症狀，與上開安非他命中毒現象相同。又當事人主
    張有利於己之事實者，就其事實有舉證之責任，民事訴訟法第二百七十七條定有
    明文，本件被保險人詹錦鵬既不可能無因死亡，已如前述，倘上訴人主張詹錦鵬
    非因安非他命中毒死亡，而係其他病症死亡，自應就其事實負舉證責任，今上訴
    人始終未舉證詹錦鵬係其他病症死亡，其舉證自有未足。況本院台中分院將本件
    詹錦鵬死亡案件送行政院衛生署醫事審議委員會鑑定其死因，認「無法排除」「
    吸食安非他命引起之可能性」，因安非他命確能引起顱內出血，有鑑定書附於本
    院台中分院八十八年度保險上字第四號卷可稽（見影印卷所載）雖該鑑定意見曾
    記載「詹錦鵬當時有瞳孔縮小現象」「瞳孔大小記錄是正確的話，此直接之死因
    就不大」。但此鑑定意見並非指吸食「安非他命」直接導致死亡為絕對不可能。
    參酌其他特徵與尿液檢驗有安非他命中毒現象及反應觀之，上開記載尚不足為有
    利上訴人之認定，本院參酌上開事證，足認為詹錦鵬之死因係因其吸食安非他命
    所致。
(二)、非法吸食安非他命致死，應是保險法第二十九條第二項但書所規定之被保險人之
    故意行為，保險人不負理賠責任：
１、上訴人雖主張依保險法第二十九條第二項規定，被保險人之故意行為才是保險人
    之法定免責事由，人壽保險之危險事故則是死亡，保險法第一百零九條定有明文
    。縱，詹錦鵬確有吸食安非他命，其目的亦非在損害自己，以領取保險費，並無
    欲危害之發生，故並非保險法上所指之故意，只是重大過失而已，因認被保險人
    重大過失行為所致之事故於人壽保險，保險人應負給付保險金責任云云。
２、惟查，多年吸食安非他命，可能導致死亡之結果，此乃眾所週知之事情，詹錦鵬
    對該死亡之結果，縱乏積極付諸實現之意欲，但對該結果之實現確非其意料以外
    之事，依豐原醫院之護理紀錄記載：「˙˙˙家屬主訴『病人吸食安非他命多年
    』，其他無特殊病史˙˙˙˙。」，此乃詹錦鵬家屬基於救治被保險人，透露詹
    錦鵬吸食安非他命病史，希望醫護人員能從吸食安非他命中毒方面施以急救，所
    為最真實之陳述，是被保險人之詹鵬錦既是非法吸食安非他命多年，其本人必知
    吸食安非他命後之情狀、亦能預料其後果，惟仍放任非法吸食多年，足見詹鵬錦
    對於非法吸食安非他命之被保險人終可能因非法吸食安非他命而導致死之結果，
    具有「間接故意」，故上訴人主張吸食安非他命導致死亡，非渠所得預料，縱使
    詹鵬錦因吸食安非他命中毒死亡，亦只是重大過失而已，而非故意云云，自非可
    採。按保險之最根本之準則，係對被保險人之「故意」使危險事故發生之行為，
    不負理賠之責，本件既係被保險人詹鵬錦之故意非法吸食「安非他命」之行為致
    死，依保險法第二十九條第二項但書之規定，被上訴人自無庸理賠。
四、從而上訴人基於保險契約之法律關係，請求被上訴人給付保險金一百八十七萬七
    千八百元及自八十八年十一月二十五日起至清償日止，按年息百分之十計算之利
    息，洵非正當。原審為其敗訴之判決，並以其假執行之聲請已失所附麗併予駁回
    ，核無違誤。上訴意旨，仍執陳詞，指摘原判決不當，求予廢棄改判，為無理由
    ，應予駁回其上訴。
五、本件事實已臻明確，兩造其餘攻擊防禦方法及證據經予審酌，核與判決結果不生
    影響，爰不再逐一論述，併此敘明。
據上論結，本件上訴為無理由，依民事訴訟法第四百四十九條第一項、第七十八條判
決如主文。
中      華      民      國    九十      年      九      月    十九      日
                                    民事第八庭
                                        審判長法  官    鄭  三  源
                                              法  官    黃  豐  澤
                                              法  官    王  淇  梓
右正本係照原本作成。
如不服本判決，應於收受送達後二十日內向本院提出上訴書狀，其未表明上訴理由者
，應於提出上訴後二十日內向本院補提理由書狀（均須按他造當事人之人數附繕本）
上訴時應提出委任律師或具有律師資格之人之委任狀；委任有律師資格者，另應附具
律師及格證書及釋明委任人與受任人有民事訴訟法第四百六十六條之一第一項但書或
第二項（詳附註）所定關係之釋明文書影本。
中      華      民      國    九十      年      九      月    二十      日
                                              書記官    張  美  華
附註：
民事訴訟法第四百六十六條之一（第一項、第二項）：
對於第二審判決上訴，上訴人應委任律師為訴訟代理人。但上訴人或其法定代理人具
有律師資格者，不在此限。
上訴人之配偶、三親等內之血親、二親等內之姻親，或上訴人為法人、中央或地方機
關時，其所屬專任人員具有律師資格並經法院認為適當者，亦得為第三審訴訟代理人
。


司法院資訊處製作；財團法人民間司法改革基金會備份。
